【裁判字號】    97,消債更,1218
【裁判日期】    980106
【裁判案由】    更生事件
【裁判全文】
臺灣臺南地方法院民事裁定          97年度消債更字第1218號
債  務  人  甲○○
                        2樓之.
代  理  人  陶靜芳律師
上列當事人因消費者債務清理事件聲請更生，本院裁定如下：
    主  文
聲請駁回。
聲請費用新臺幣壹仟元由聲請人負擔。
    理  由
一、按債務人與金融機構協商成立者，不得聲請更生或清算，但
    因不可歸責於己之事由，致履行顯有重大困難者，不在此限
    ；本條例施行前，債務人依金融主管機關協調成立之中華民
    國銀行公會會員辦理消費金融案件無擔保債務協商機制與金
    融機構成立之協商，準用前項之規定，消費者債務清理條例
    第151 條第5項、第6項分別定有明文。又聲請更生或清算不
    合程式或不備其他要件者，法院應以裁定駁回之，但其情形
    可以補正者，法院應定期間先命補正，復為同條例第8 條所
    明定。衡諸債之關係，係以當事人間之信賴關係為基礎，為
    社會經濟組織之重要支柱，故當事人於以法律行為追求自己
    之利益之際，亦應顧及對方之利益，並考量債權債務在社會
    上之作用，本於誠實及信用之原則，行使債權及履行債務。
    是對於已陷入經濟上困境之消費者，若任其於惡性循環之債
    務窘境中生存，將衍生嚴重之社會問題，難以維持安定之社
    會經濟秩序，故為兼顧債權人、債務人雙方之利益，對陷於
    經濟上困境之消費者，乃允其於消費者債務清理條例施行後
    ，得選擇以重建型之更生程序或清算型之清算程序清理其債
    務，藉以妥適調整債務人與債權人及其他利害關係人間之權
    利義務關係，保障債權人獲得公平受償，並謀求消費者經濟
    生活之重建復甦機會。惟對於已與金融機構協商成立，或於
    本條例施行前，已依金融主管機關協調成立之中華民國銀行
    公會會員辦理消費金融案件無擔保債務協商機制與金融機構
    成立協商之債務人，若非因不可歸責於己之事由，致履行顯
    有重大困難，自有違債權契約為誠信契約之本旨，故依消費
    者債務清理條例第151 條第6項準用同條第5項前段之規定，
    不得聲請更生或清算，應駁回其更生之聲請，始能避免肇致
    道德危險。
二、本件聲請意旨略以：聲請人即債務人甲○○現任職於臺南縣
    文和國民小學，每月實領薪資約新臺幣（下同）26,000元，
    除此薪資收入外，尚有房屋、土地各1筆及汽車1輛，然累積
    債務總金額已達3,151,857 元，前曾依照中華民國銀行公會
    會員辦理消費金融案件無擔保債務協商機制，與債權人台新
    國際商業銀行（下稱台新銀行）等5 家銀行成立協商，每月
    應還款金額為10,496元，惟協商當時銀行團表示，臺東企銀
    及臺灣銀行之信用貸款，不能納入協商範圍，故每月除繳納
    協商還款金額外，尚須繳納臺東企銀債務2,970 元及臺灣銀
    行債務6,600元，另債務人亦須支付房貸每月8,400元，債務
    人每月薪資扣除房貸及上開三筆銀行債務後，已呈負數，更
    遑論生活所需之支出，債務人為維持信用，乃向親友告貸支
    應還款金額，時至今日仍繼續繳納並未毀諾，而四處向親友
    告貸之日子，令債務人無法喘息致罹患憂鬱症，債務人有不
    能清償之虞，符合消費者債務清理條例第3條、第151條第5
    項但書之規定，爰依上開規定，提出財產及收入狀況說明書
    、債權人清冊、債務人清冊，聲請更生等語。
三、經查：
（一）債務人於本件更生聲請前，已先於民國96年1 月23日依金
      融主管機關協調成立之中華民國銀行公會會員辦理消費金
      融案件無擔保債務協商機制與台新銀行等金融機構成立協
      商，自96年2月份起，分120期，利率2%，每月10,496元分
      期償還等情，有債權人台新銀行97年10月15日台新債協97
      法字第70222 號函所附之協議書及無擔保債務還款計畫書
      在卷可憑，堪信為真實。
（二）按債務人前於本條例施行前，依金融主管機關協調成立之
      中華民國銀行公會會員辦理消費金融案件無擔保債務協商
      機制所協商成立之債務清償方案，既係經當事人於本條例
      施行前行使選擇權所合意成立之債權契約，債務人自應受
      該成立之契約所拘束而勉力履行，必以其後發生情事變更
      ，在清償期間收入或收益不如預期或驟然減少，致該方案
      履行有重大困難，且因不可歸責於己，始能聲請更生或清
      算，以避免債務人任意毀諾已成立之協商，濫用更生或清
      算之債務清理程序。查債務人依照中華民國銀行公會會員
      辦理消費金融案件無擔保債務協商機制，於96年1 月23日
      與最大債權人台新銀行等家銀行成立協商，每月應還款金
      額合計為10,496元，債務人自96年2 月起開始依約向債權
      人銀行分期繳款，迄至97年10月13日仍屬正常履約狀態尚
      未毀諾等情，業經本院依職權向最大債權銀行台新銀行查
      明無訛，有債權人台新銀行97年10月15日台新債協97法字
      第70222號函附之債務人協商還款明細表1份在卷可稽，依
      上述債權人銀行函覆：債務人分期繳納至97年10月止，共
      還款21期，目前皆正常繳款尚未有毀諾之事實等語，足見
      本件債務人於97年10月6日提起本件更生聲請前，仍屬正
      常履約狀態而無不能履行債務之情事存在應可認定，自與
      本條例第151條第5項所規定，須因不可歸責於己之事由，
      致履行顯有重大困難，始得聲請更生之要件已有不符。
（三）次查，本件債務人於97年10月6 日聲請狀內陳稱每月收入
      約為26,000元，惟經本院向債務人任職之臺南縣關廟鄉文
      和國民小學函查債務人每月自該校領取之薪資（含各項獎
      金及津貼）金額，經該校於97年10月15日以校小人字第09
      70001658號函檢附債務人92年度至97年度之薪資明細表函
      覆本院，依上開薪資明細表，核算結果：債務人自96年1
      月起至96年12月止之薪資暨年終獎金、考績獎金共為434,
      960元，則債務人96年1月至12月每月平均收入約為36,246
      元；另債務人自97年1 月起至97年10月止之薪資暨年終獎
      金共為345,575元，則債務人97年1月至10月每月平均收入
      約為34,557元，並非債務人陳報其每月收入僅為26,000元
      ，是債務人並未真實陳報其每月收入情形，且故意隱匿其
      薪資結構中有關年終獎金及考績獎金部分，已違真實陳報
      之義務。
（四）再查，債務人另稱其每月生活家計需花費30,200元（包括
      全家膳食費9,000元、交通費2,000元、水電費2,500 元、
      保險費6,000元、管理費500 元、電話費1,700元及扶養子
      女林幼婷、林鈺景費用共8,500元）云云，然查：
    1.依行政院主計處公告之97年度臺灣省低收入戶最低生活費
      用，臺灣省平均每人每月最低生活費為9,829 元，應認以
      此9,829 元為債務人每月之生活費用，債務人主張超越此
      範圍部分顯不足採信。
    2.按受扶養權利者，以不能維持生活而無謀生能力者為限，
      民法第1117條第1項定有明文，又同條第2項規定，前項無
      謀生能力之限制，於直系血親尊親屬不適用之，即直系血
      親尊親屬受扶養者，仍須以不能維持生活者為限（最高法
      院87年台上字第1696號判決意旨參照）。查債務人之子女
      林幼婷為年滿23歲之成年人，且林幼婷於97年6月及8月至
      9 月間分別於財團法人奇美醫院柳營分院及民安實業社有
      投保薪資17,280元；另林鈺景為78年2月5日出生之人，亦
      即將年滿20歲，且林鈺景於97年3月至9月間，曾於小林鐘
      錶眼鏡股份有限公司有投保薪資11,100元，均難謂林幼婷
      、林鈺景有不能維持生活而無謀生能力之情形，是債務人
      主張每月支出林幼婷、林鈺景扶養費共8,500元，委無足
      信，應予扣除。
    3.綜上所陳，以債務人97年1 月至10月之每月平均收入約為
      34,557元計算，扣除臺東企銀債務2,970 元、臺灣銀行債
      務6,600元及其個人每月之生活費用9,829元後，每月尚有
      15,158元之結餘足以償還與債權人協商之還款金額10,496
      ，是債務人主張其有不能清償之虞，不足採信。
（五）債務人另主張：每月須繳納房屋貸款8,400 元，致無法履
      行協商條件云云。然查：債務人係以其所有坐落臺南縣歸
      仁鄉○○○段0000-0000 號土地及門牌號碼臺南縣歸仁鄉
      ○○村○○路193巷2號2樓之6房屋一棟向債權人國泰人壽
      保險股份有限公司設定本金最高限額抵押權1,800,000 元
      而擔保借款1,500,000元，約定借款期間至130年10月24日
      ，而該不動產之抵押借款至97年10月26日止，貸款餘額僅
      剩1,394,355 元等情，有土地及建物登記謄本及借據（學
      保教職員工優惠房貸專案專用）可憑，並經本院向擔保債
      權人國泰人壽保險股份有限公司查明函覆屬實。又衡之常
      情，銀行辦理不動產擔保貸款，先由徵信單位就提供擔保
      之不動產完成估價、鑑價工作，再依鑑價結果辦理擔保借
      款，故其貸與金額一定在鑑價金額之內，以憑保障其後不
      履行而拍賣擔保物完全取償，復參酌近年來不動產行情持
      平，並無太大變動，上開不動產之市價與債務人向國泰人
      壽保險股份有限公司借款時之價額應無太大差異，且依97
      年10月16日債權人國泰人壽保險股份有限公司所作成之不
      動產鑑價報告書，就上開土地及建物依目前市場行情，估
      算其現值約為1,958,000元，故本院認定上開不動產應有
      1,958,000元之價值，而債務人前述擔保之抵押借款債務
      既僅餘1,394,355元，則債務人若能妥適處分上開不動產
      ，用以清償抵押借款債務後，所餘能再清償無擔保借款之
      債務，降低其每月應還款之金額，債務人不思圖此，率予
      毀諾，不依協商條件履行，已有違履行債務應本誠實信用
      之原則。
（六）末查，債務清償方案既係經當事人於本條例施行前行使選
      擇權所合意成立之債權契約，債務人自應受該成立之契約
      所拘束，如認該協商成立之清償方案其後有不適當履行之
      情形，仍應誠實面對債務，再循本條例所定之協商機制，
      誠意向債權人協商謀求更合理之清償方案，而非逕為聲請
      更生清理程序。查聲請人既於本條例施行前與債權人銀行
      等銀行成立協商，每月償還10,496元，如事後有履行不便
      之情形，認清償方案應予適當調整，非不可經由本條例所
      規定之協商程序，再與債權人重新協商，訂定適當可行之
      清償方案，且依97年5 月中華民國銀行公會決議，金融機
      構對有繳款困難之債務協商持續履約客戶提供「變更債務
      協商協議書方案」，債務人自當循此途徑以求解決，方符
      合本條例兼顧保障債權人公平受償及重建復甦債務人經濟
      生活之立法目的，是以，聲請人逕為聲請本件更生，亦有
      不當。
四、綜上所述，債務人於消費者債務清理條例施行前，既已與金
    融機構之債權人依金融主管機關協調成立之中華民國銀行公
    會會員辦理消費金融案件無擔保債務協商機制成立協商，且
    又無因不可歸責於己致履行顯有重大困難之事由，則其聲請
    更生，顯然違背消費者債務清理條例第151條第6項準用同條
    第5 項前段之規定，且上開欠缺又屬無從補正，從而，依上
    開說明，應予駁回其更生之聲請。
中    華    民    國    98    年    1     月    6     日
              民事第二庭    法      官  翁金緞
上為正本係照原本作成
如不服本裁定，應於裁定送達後10日內，以書狀向本院提出抗告
，並繳納抗告費新臺幣1千元
中    華    民    國    98    年    1     月    6     日
                            書  記  官  彭建山


司法院資訊處製作；財團法人民間司法改革基金會備份。
